【裁判字號】    95,訴,904
【裁判日期】    951108
【裁判案由】    違反毒品危害防制條例等
【裁判全文】
臺灣臺南地方法院刑事判決               95年度訴字第904號
公  訴  人  臺灣臺南地方法院檢察署檢察官
被      告  庚○○
            丙○○
共      同
選任辯護人  涂欣成  律師
            洪梅芬  律師
            李季錦  律師
上列被告等因違反毒品危害防制條例等案件，經檢察官提起公訴
（95年度偵字第3692、8806號），本院判決如下：
    主    文
庚○○共同連續乘他人急迫貸以金錢，而取得與原本顯不相當之
重利，處有期徒刑伍月，如易科罰金，以銀元佰元即新臺幣玖
佰元折算壹日。
丙○○共同連續乘他人急迫貸以金錢，而取得與原本顯不相當之
重利，處有期徒刑月，如易科罰金，以銀元佰元即新臺幣玖
佰元折算壹日。
庚○○、丙○○被訴販賣第二級毒品部分均無罪。
    事    實
一、庚○○與其弟鄭東敏（另經檢察官移送本院併案審理）二人
    共同基於重利之概括犯意聯絡，乘辛○○需求現款急迫之際
    際，連續於附表一編號一至三所示之時間、地點，貸以辛○○金錢，而收取月息約二十四分【以新臺幣 (下同)一萬元
    五天為一期，利息四百元】之與原本顯不相當之重利（貸款
    金額及收取之利息詳如附表一編號一至三所示）。嗣庚○○
    與鄭東敏二人因細故而拆夥，庚○○遂與其妻丙○○共同基
    於重利之概括犯意聯絡，乘辛○○需求現款急迫之際，連續
    於附表一編號四至七所示之時間、地點，貸以辛○○金錢，
    而收取月息約二十四分之與原本顯不相當之重利（貸款金額
    及收取之利息詳如附表一編號四至七所示）。庚○○及丙○○二人復承上開重利之概括犯意，乘甲○○需求現款急迫之
    際，連續於附表二所示之時間、地點，貸以甲○○金錢，而
    收取月息約十二分（每一萬元十天為一期，利息四百元）之
    與原本顯不相當之重利。嗣於民國九十四年十二月十九日十
    六時五十分許，庚○○駕駛車號3W -7493號自用小客車搭載
    丙○○至臺南市安南區○○○街五八巷三七號丁○○住處前
    ，由庚○○下車進入丁○○住處內時，適警在丁○○住處執
    行搜索毒品之任務，丙○○見狀隨即將辛○○及甲○○借款
    所交付之保管條、本票及契結書等資料，丟棄於上開自用小
    客車外，而為警扣得，始查知上情。
二、案經臺南縣警察局歸仁分局報告臺灣臺南地方法院檢察署檢
    察官偵查起訴。
    理    由
壹、有罪部分：
一、證據能力方面：按被告以外之人於審判外之陳述，雖不符前
    四條之規定，而經當事人於審判程序同意作為證據，法院審
    酌該言詞陳述或書面陳述作成時之情況，認為適當者，亦得
    為證據，刑事訴訟法第一百五十九條之五第一項定有明文。
    查本件證人辛○○、甲○○二人在警詢時之證詞，業據被告
    二人同意作為證據，並據辯護人以書面陳述同意作為證據，
    此有刑事準備狀、刑事辯護意旨狀各一份可稽，揆諸前開規
    定，證人辛○○、甲○○二人於警詢時之證詞，自得作為證
    據。
二、訊據被告庚○○固供承有於上開時、地借錢給證人辛○○、
    甲○○二人，惟矢口否認有何重利犯行，並辯稱：伊借錢給
    辛○○、甲○○二人並未收取高額利息，有時他們沒給利息
    ，伊也未予催討云云；被告丙○○則矢口否認有何重利犯行
    ，辯稱：被告庚○○去討債時，伊都坐在車上云云。經查：
  (一)被告庚○○之重利犯行，有下列證據為證：
    １、被告庚○○於警詢時即供稱：伊與鄭東敏曾一起做重利
        行為至九十四年三月份止，因雙方吵架而拆夥，而伊確
        曾借款給辛○○、甲○○二人，伊向甲○○說利息為四
        分，伊對於辛○○、甲○○於警詢時所證稱借款金額、
        次數及利息部分沒意見，但他們二人利息拿多少給伊，
        伊就拿多少，伊沒有強迫他們利息一定要給到四分，而
        辛○○有時利息沒有繳伊也未向他要等語（見九十五年
        度偵字第三六九二六卷第一○一、一○二頁）。
    ２、證人辛○○於警詢時證稱：伊確於附表一所示之時、地
        向鄭東敏、庚○○借貸如附表一所示之金額，其中附表
        一編號一至三係向鄭東敏、庚○○二人借得，附表一編
        號四至七之金額係向庚○○所借得，並約定如附表一所
        示之利息，而庚○○及其妻丙○○於九十四年六月間曾
        向伊母親吳美鳳催討五十七萬元，經償還三十八萬元，
        當時庚○○僅拿保管條及本票五張給伊之母親，尚有一
        張三十六萬元保管條、一張十六萬元及一張二十萬元本
        票未還，經伊於九十四年六月十一日向其要求返還時，
        遭其以言語脅迫要伊還他十五萬元，因此伊又簽下十五
        萬元、四萬元保管條各一張及契結書一紙，於九十四年
        七月十二日至九十六年十二月十二日止，每月要還他五
        千元共三十期等語（見南縣歸警偵字第○九五一○○○
        九五四號卷第三四至三七頁）。
    ３、證人辛○○在檢察官偵查中證稱：伊有時向庚○○借錢
        ，有時向他的弟弟鄭東敏借錢，之前他們二人是一起做
        的，而他們拆夥後，伊都是向庚○○借錢，伊自九十三
        年十一、十二月間起向庚○○、鄭東敏借過七、八次錢
        ，借一萬元，以五天為一期，利息四百元，但借錢時都
        會先扣二期的利息，伊繳給庚○○、鄭東敏的利息已無
        法估算，而伊為了拿回本票，還簽了一張十五萬元的保
        管條給庚○○，庚○○叫伊每個月要還他五千元，這一
        部分約還了五個月等語（見九十五年度偵字第八八○六
        號卷第九、十頁）。
    ４、證人甲○○在警詢時供證：伊曾向地下錢莊即庚○○、
        丙○○借錢並簽立契約資料，借款之時間、地點、次數
        、金額及利息均如附表二所載，借款時有寫保管條及開
        本票立據，無質押物品，伊係打電話0000000000給庚○○，最後一次借款為九十四年十二月五日在臺南縣佳里
        鎮子龍廟前向庚○○借款二萬元，取款時先扣除利息八
        百元，實際取得一萬九千二百元，伊共向庚○○借款六
        次，約有九萬元，還欠款六萬元；記得有寫保管條，金
        額約為二萬二千元，本票二張金額均二萬二千元等語（
        見南縣歸警偵字第○九五一○○○九五四號卷第五三、
        五四頁）。
    ５、證人辛○○在檢察官偵查中證稱：伊自九十三年十二月
        間某日起向庚○○借過六次錢，借一萬元十天為一期，
        利息四百元，伊給庚○○的利息總共有一萬多元，伊在
        警詢中所言借錢的細節是實在等語（見九十五年度偵字
        第八八○六號卷第八、九頁）。
    ６、證人辛○○在本院審理時證稱：扣案之保管條、契約書
        、本票都是伊本人簽名、按指紋的，是拿來向庚○○借
        錢所用的，伊向庚○○借過很多次錢，每一次有時借十
        萬元，有時借十三、十四或十五萬元，總共借了大概有
        五十萬元，因為伊付不出利息錢，他們來家中找伊之父
        母，後來那五十萬元都清償完了，當時借一萬元，五天
        利息四百元，每一萬元先扣十天利息，即八百元，伊向
        庚○○借錢、還錢的期間大概有半年之久，而伊係因為
        沒錢付借款利息時，就再借錢還利息，也就是借新還舊
        等語（見本院九十五十月二十五日審判筆錄）。
    ７、證人甲○○在本院審理時證稱：扣案之保管條、本票係
        伊本人簽名、按指紋，是拿來向庚○○借錢的依據，伊
        向庚○○借款至少四、五次，有時候借二萬元、有時候
        借一萬元，利息係以十天為一期，有時候四百元，有時
        候八百元，借二萬元，須預扣利息一千六百元，伊係因
        家中有急用，因缺錢才會向庚○○借錢，所借的錢都用
        來繳保險費、二名小孩子的註冊費、安親班費用及日常
        生活費等語（見本院九十五十月二十五日審判筆錄）。
    ８、並有證人辛○○、甲○○所簽發之保管條、本票及契結
        書等資料在卷可稽。
    ９、綜上所查事證，證人辛○○、甲○○二人所證與被告庚○○所供及扣案之證物均互核相符，足認被告庚○○確
        有於附表一、二所示之時、地，以附表一、二所載之利
        息貸與證人辛○○、甲○○二人如附表一、二所示之金
        額，要屬無疑。
  (二)被告丙○○之重利犯行部分，有以下證據可證：
    １、被告丙○○於警詢時供稱：警方於九十四年十二月十九
        日所查獲重利資料中之本票是伊和庚○○所有而由伊所
        丟棄，其中辛○○向伊借錢時確有填寫本票及保管條，
        伊在九十四年六月份確有和庚○○至辛○○家中向他催
        討借款之本金等語（見南縣歸警偵字第○九五一○○○
        九五四號卷第二八、二九、三一頁）。
    ２、被告丙○○於檢察官偵查中供稱：警方在丁○○家中搜
        索當天，在伊所乘坐之自用小客車附近所扣得之本票等
        資料，確是伊所丟棄，因為那些東西是違法的，是伊與
        庚○○借錢給朋友的資料，並沒有約定利息，借給多少
        人伊也不清楚，借錢給別人都是我們夫妻二人接洽的，
        伊有與庚○○一起去找辛○○的母親吳美鳳要錢，但她
        說沒有錢，伊二人就沒有再去找她了，那是辛○○積欠
        鄭東敏及我們兩夫妻的借款，伊二人並沒有與辛○○約
        定利息，是他主動給我們的，利息的數額都是他隨意拿
        給伊二人等語（見九十五年度偵字第三六九二號卷第一
        ○三頁）。
    ３、證人辛○○、甲○○向庚○○、丙○○二人借款之時間
        、地點、金額及利息均詳如附表一編號四至七、附表二
        所示，已如上所述外，證人辛○○亦證稱：伊向庚○○
        借錢時，丙○○都在旁邊等語（見九十五年度偵字第八
        八○六號卷第九頁）、庚○○及其妻丙○○於九十四年
        六月間曾向伊母親吳美鳳催討五十七萬元，經償還三十
        八萬元，當時庚○○僅拿保管條及本票五張給我母親，
        尚有一張三十六萬元保管條、一張十六萬元及一張二十
        萬元本票未還，經伊於九十四年六月十一日向其要求返
        還時，遭其言語脅迫要伊還他十五萬元，因此伊又簽下
        十五萬元、四萬元保管條各一張及契結書一紙，於九十
        四年七月十二日至九十六年十二月十二日止，每月要還
        他五千元共三十期，庚○○來討債時，丙○○每次都有
        在場助勢等語（見南縣歸警偵字第○九五一○○○九五
        四號卷第三四至三八頁）。而證人甲○○亦證稱：伊向
        庚○○借錢時，丙○○有時候會一起來，都待在車內沒
        下車，並抱有一個小孩，伊記得有二次左右等語（分見
        九十五年度偵字第八八○六號卷第八頁、南縣歸警偵字
        第○九五一○○○九五四號卷第五五頁）。
    ４、證人即辛○○之母親吳美鳳證稱：庚○○到伊家裡討債
        二、三次，丙○○她有跟去兩次，她到場後沒有說什麼
        話，伊有替兒子辛○○還三十八萬元等語（見九十五年
        度偵字第八八○六號卷第九頁）。
    ５、綜上所查事證相互勾稽，被告丙○○與庚○○二人係夫
        妻關係，關係至為密切，而被告丙○○在警詢及檢察官
        偵查中即自承和被告庚○○共同借款予辛○○等人，且
        借款人借款時或被告庚○○催討欠款時，伊均和被告庚○○共同前往辦理，參以警方在證人丁○○住處執行搜
        索時，被告丙○○惟恐其所持有之辛○○、甲○○之借
        款本票等資料被查獲，而將本票均丟出車外等情，足認
        被告丙○○確和其夫即被告庚○○共同借款予證人辛○○、甲○○如附表一編號四至七、附表二所示之金額及
        收取如附表一編號四至七、附表二所示之利息等情，要
        屬無疑。
  (三)又被告二人所借予證人辛○○、甲○○等人之利息高達月息
    二十四分等情（每一萬元五天為一期，利息四百元），證人
    辛○○、甲○○二人亦依此約定利息而給付被告庚○○、丙○○二人等情，亦據證人辛○○、甲○○二人均證述甚詳，
    亦如前述；參以被告二人所借貸予證人辛○○、甲○○之金
    錢所收取之利息高達月息二十四分，且證人辛○○因向被告
    庚○○所借之金錢還不出利息而遭催討，即不斷以借新還舊
    之方式陸續借貸金錢，證人甲○○係家中有急用，因缺錢才
    會向被告庚○○借錢，所借的錢都用來繳保險費、二名小孩
    子的註冊費、安親班費用及日常生活費等情，亦據證人辛○○、甲○○供證明確，足認被告庚○○、丙○○確係乘辛○○、甲○○等人急迫需錢之際，而貸以如附表一、二所示之
    金錢 (其中附表一編號一至三係被告庚○○與鄭東敏共同借
    貸，附表一編號四至七及附表二係被告庚○○、丙○○二人
    共同借貸)，並取得與原本顯不相當之重利等情，至為灼然
    。是被告庚○○辯稱伊未收取高額利息云云，顯係卸責之詞
    ，不足採信。
  (四)雖被告庚○○亦辯稱：證人辛○○、甲○○二人借款時，有
    時未付利息伊也未予催討，且被告庚○○因本身亦因積欠銀
    行債務而被催收，足認未經營錢莊而獲利云云。惟查證人辛○○、甲○○二人借款後，確係依和被告庚○○所約定高達
    月息二十四分之利息（每一萬元五天為一期，利息四百元）
    之方式而支付，證人甲○○部分所支付之利息已一萬餘元，
    辛○○部分除先前已支付之為數不詳之利息，並償還三十八
    萬元外，並簽下十五萬元及四萬元保管條各一紙等情，業如
    前所述，亦足認被告庚○○辯稱，證人辛○○、甲○○未給
    付利息，伊也不會去催討云云，不足採信，至於被告庚○○
    本身是否有其他負債，更與本件重利犯行無涉，是被告庚○○上開所辯顯不足採。
  (五)綜上所查事證，被告庚○○、丙○○確乘證人辛○○、甲○○二人急迫之際，貸予金錢而取得與原本顯不相當之重利，
    其二人之犯行，事證明確，應予依法論科。
三、核被告庚○○、丙○○二人所為，均係犯刑法第三百四十四
    條之重利罪。被告庚○○就附表一編號一至三之重利犯行，
    與共犯鄭東敏間，有犯意聯絡及行為分擔，均為共同正犯。
    被告庚○○、丙○○二人就附表一編號四至七、附表二之重
    利犯行，有犯意聯絡及行為分擔，均為共同正犯。被告二人
    先後多次為重利犯行，均時間緊接，觸犯犯罪構成要件相同
    之罪名，顯係出於概括犯意為之，均為連續犯，均應依連續
    犯之規定各論以一罪，即連續重利罪。爰審酌被告二人之重
    利犯行，係以被告庚○○為主要之借放款及催討借款之行為
    ，其犯罪情節較為嚴重，被告丙○○之犯罪情節較為輕微，
    並其二人犯罪動機、目的、手段，及其二人之犯後態度等一
    切情狀，分別量處如主文所示之刑，並均諭知如易科罰金之
    折算標準，以資懲儆。至扣案之本票、保管條及契結書等物
    ，乃被害人借款當時提出作為擔保之用，得依法請求返還（
    最高法院八十四年度台上字第三三二四號判決意旨參照），
    並非被告所有，無從為沒收之諭知，併予敘明。
四、刑法修正後法條適用之比較：
    按行為後法律有變更者，適用行為時之法律。但行為後之法
    律有利於行為人者，適用最有利於行為人之法律，刑法第二
    條第一項定有明文。茲查：
  (一)查被告二人行為時修正施行前刑法第二十八條乃規定：「二
    人以上共同實施犯罪之行為者，皆為正犯」，而修正施行後
    同條文僅將「實施」修正為「實行」，考之修正條文立法理
    由說明，其主要目的係在排除僅參與犯罪之「陰謀」或「預
    備」階段者成立共同正犯之可能，就此而言，修正施行後刑
    法第二十八條之規定已較修正前之規定限縮共同正犯成立之
    範圍，然本件被告所為之犯行，非屬陰謀、預備共同正犯，
    適用新舊法之結果，修正後之規定並非較有利於正犯，因此
    ，依刑法第二條第一項前段之規定，仍應適用修正前刑法第
    二十八之規定。
  (二)被告二人為重利之行為後，刑法第五十六條連續犯之規定，
    業於九十四年一月七日修正公布刪除，並於九十五年七月一
    日生效施行，則被告之犯行，因行為後新法業已刪除連續犯
    之規定，此刪除雖非犯罪構成要件之變更，但顯已影響行為
    人刑罰之法律效果，自屬法律有變更，本件依舊法適用之結
    果，被告二人數次重利犯行為連續犯，以一罪論，而依新法
    適用之結果，因連續犯業經修法刪除，被告二人數次犯行應
    論以數罪。是以，依新法第二條第一項規定，比較新、舊法
    適用後結果，以舊法較有利於被告二人，自應適用較有利於
    被告二人之行為時法律即舊法論以連續犯（最高法院九十五
    年第八次刑事庭會議決議參照）。
  (三)本件被告二人於犯重利罪時之刑法第四十一條第一項前段規
    定：「犯最重本刑為五年以下有期徒刑以下之刑之罪，而受
    六個月以下有期徒刑或拘役之宣告，因身體、教育、職業、
    家庭之關係或其他正當事由，執行顯有困難者，得以一元以
    上三元以下折算一日，易科罰金。」。又被告行為時之易科
    罰金折算標準，修正前罰金罰鍰提高標準條例第二條前段（
    現已刪除）規定，就其原定數額提高為一百倍折算一日，則
    本件被告行為時之易科罰金折算標準，應以銀元三百元折算
    一日，經折算為新臺幣後，應以新臺幣九百元折算為一日。
    惟九十五年七月一日修正生效施行之刑法第四十一條第一項
    前段、第二項則分別規定：「犯最重本刑為五年以下有期徒
    刑以下之刑之罪，而受六個月以下有期徒刑或拘役之宣告者
    ，得以新臺幣一千元、二千元或三千元折算一日，易科罰金
    。」。茲比較修正前後之易科罰金折算標準，以九十五年七
    月一日修正公布施行前之規定，較有利於被告二人，則應依
    刑法第二條第一項前段，適用修正前刑法第四十一條第一項
    前段之規定，定其折算標準。並依修正前罰金罰鍰提高標準
    條例第二條規定，就其原定數額提高為一百倍折算壹日。
  (四)其次，刑法分則編設有罰金刑規定之貨幣單位係屬銀元，依
    此論科罰金者，均應適用罰金罰鍰提高標準條例第一條、第
    四條之規定，按各該具體條文制定或修正之時間先後，定其
    提高之倍數。惟被告行為後即九十五年六月十四日增訂公布
    ，並自同年七月一日起施行之刑法施行法第一條之一規定：
    「中華民國九十四年一月七日刑法修正施行後，刑法分則編
    所定罰金之貨幣單位為新臺幣。九十四年一月七日刑法修正
    時，刑法分則編未修正之條文定有罰金者，自九十四年一月
    七日刑法修正施行後，就其所定數額提高為三十倍。但七十
    二年六月二十六日至九十四年一月七日新增或修正之條文，
    就其所定數額提高為三倍」，換言之，自九十五年七月一日
    起，刑法分則編所定罰金刑之貨幣單位，由原來之銀元改為
    新臺幣，並就罰金數額提高為三十倍。查刑法第三百三十九
    條第一項之罪自二十四年七月一日公布施行後即未再做修正
    ，而該條設有罰金刑之處罰，依增訂刑法施行法第一條之一
    之規定，其罰金以新臺幣為單位，數額應提高三十倍。然此
    與修正前之罰金以銀元為單位，適用罰金罰鍰提高標準條例
    之結果應提高十倍者，對被告而言，並無不利（新臺幣與銀
    元之比例為一比三，換算結果，亦為三十倍）。復參以其立
    法理由，係因應刑法增修條文自九十五年七月一日施行後，
    刑法第三十三條第五款規定，罰金貨幣單位已改為新臺幣，
    是以同法各罪所定罰金貨幣單位，自應配合上開規定修正；
    且因不再適用「現行法規所定貨幣單位折算新臺幣條例」，
    為使罰金數額趨於一致，避免衍生新舊法比較適用問題，以
    緩和實務適用法律之衝擊，於不變動罰金數額之前提下，而
    為制定。換言之，刑法施行法第一條之一，係為取代刑法修
    正前適用罰金罰鍰提高標準條例第一條及現行法規所定貨幣
    單位折算新臺幣條例第二條之規定。是本件上開被告二人所
    犯各該刑法規定之罰金刑度，無庸引據刑法第二條第一項為
    新舊法比較，應逕援引上開刑法施行法第一條之一之規定以
    為貨幣單位及提高標準之依據，併此敘明。
貳、無罪部分：
一、公訴意旨另以：被告庚○○與丙○○係夫妻關係，二人基於
    意圖營利之概括犯意聯絡，以0000000000及0000000000號行
    動電話做為聯絡工具，自九十四年八月底起至九十四年十二
    月初止，連續在臺南市安南區○○○街五八巷三七號丁○○
    住處及臺南縣佳里鎮子良廟前廣場等處，以每半兩（十八點
    七五公克）十四萬五千元左右之價格，販賣第二級毒品安非
    他命予丁○○七次。嗣於九十四年十二月十三日十六時五十
    分許，庚○○駕駛車號3W-7493號自用小客車搭載丙○○，
    並攜帶毒品至上開丁○○住處，將上開自用客車停在丁○○
    住處前，由庚○○下車進入丁○○住處內欲販賣毒品予丁○○時，適警在丁○○住處執行搜索，丙○○見狀，即將裝有
    毒品安非他命一包（含袋重十九點四公克）、電子磅秤一個
    及分裝袋一百四十四個之黑色皮包一只，連同辛○○及甲○○借款所交付之保管條、本票及契結書等資料，丟棄於上開
    自用小客車外，而為警扣得，始查知上情。案經臺南縣警察
    局歸仁分局報告臺灣臺南地方法院檢察署檢察官偵查起訴。
    因認被告二人涉犯毒品危害防制條例第四條第二項之販賣第
    二級毒品罪嫌等語。
二、法律規定及判決先例：
  (一)按被告未經審判證明有罪確定前，推定其為無罪；又犯罪事
    實應依證據認定之，無證據不得認定犯罪事實，刑事訴訟法
    第一百五十四條第一項、第二項定有明文。次按不能證明被
    告犯罪者，應諭知無罪之判決，同法第三百零一條定有明文
    。
  (二)又按事實之認定，應憑證據，如未能發現相當證據，或證據
    不足以證明，自不能以推測或擬制之方法以為裁判基礎，最
    高法院四十年台上字第八十六號判例可資參照。而所謂證據
    ，係指足以證明被告有犯罪行為之積極證據而言，該項證據
    須適於為被告犯罪之證明者，始得採為斷罪之資料，最高法
    院六十九年台上字第四九一三號判例可資參考。
  (三)再按認定不利於被告之事實，須依積極證據，茍積極證據不
    足為不利於被告事實之認定時，即應為有利於被告之認定，
    更不必有何有利之證據，最高法院亦著有三十年上字第八一
    六號判例足參。
  (四)認定犯罪事實所憑之證據，雖不以直接證據為限，間接證據
    亦包括在內；然而無論直接或間接證據，其為訴訟上之證明
    ，須於通常一般之人均不致有所懷疑，而得確信其為真實之
    程度者，始得據為有罪之認定，倘其證明尚未達到此一程度
    ，而有合理之懷疑存在時，即應為被告無罪判決之諭知（最
    高法院七十六年台上字第四九八六號判例意旨參照）。
  (五)復按檢察官就被告犯罪事實，應負舉證責任，並指出證明之
    方法，刑事訴訟法第一百六十一條第一項定有明文。而檢察
    官對被告犯罪事實應負舉證責任，並指出證明之方法，係指
    檢察官除應就被告之犯罪實負提出證據之責任外，並應負說
    服之責任，使法官確信被告犯罪構成事實之存在。而法院於
    第一次審判期日前，審查檢察官起訴或移送併辦意旨及全案
    卷證資料，依客觀之論理與經驗法則，從形式上審查，即可
    判斷被告顯無成立犯罪之可能者，例如：(一)、起訴書證據及
    所犯法條欄所記載之證據明顯與卷證資料不符，檢察官又未
    提出其他證據可資證明被告犯罪；(二)、僅以被告或共犯之自
    白或告訴人之指訴，或被害人之陳述為唯一之證據即行起訴
    ；(三)、以證人與實際經驗無關之個人意見或臆測之詞等顯然
    無證據能力之資料（有無證據能力不明或尚有爭議，即非顯
    然）作為起訴證據，又別無其他證據足資證明被告成立犯罪
    ；(四)、檢察官所指出之證明方法過於空泛，如僅稱有證物若
    干箱或帳冊若干本為憑，至於該證物或帳冊之具體內容為何
    ，均未經說明；(五)、相關事證未經鑑定或勘驗，如扣案物是
    否為毒品、被告尿液有無毒物反應、竊佔土地坐落何處等，
    苟未經鑑定或勘驗，顯不足以認定被告有成立犯罪可能等情
    形，均應以裁定定出相當合理之期間通知檢察官補正證明方
    法。辦理刑事訴訟法案件應行注意事項第九五項亦定有明文
  (六)是以，綜上規定及說明，若刑事案件有以上之情形，而檢察
    官於起訴後，法院於公訴人蒞庭實行公訴，經法院予提出證
    據證明及說服法院之機會，而無法提出足以說服法院被告有
    起訴之犯罪事實之證據，自應為被告無罪之判決，亦屬至明
    。
三、本件公訴意旨認被告庚○○、丙○○二人涉有毒品危害防制
    條例第四條第二項之販賣第二級毒品罪嫌，無非係以證人丁○○、蔡誌雄、己○○等人之證述，及扣案裝有毒品安非他
    命一包（含袋重十九點四公克）電子磅秤一個及分裝袋一百
    四十四個之黑色皮包一只為證。訊據被告庚○○、丙○○二
    人均堅詞否認有何販賣第二級毒品之犯行，辯稱：毒品部分
    應是丁○○賣毒品予伊二人，不是伊二人賣毒品予丁○○，
    至於警方搜索當日，伊二人係去丁○○住處向丁○○索討欠
    款等語。
四、經本院查：
  (一)證據能力方面：
    １、按被告以外之人於審判外之言詞或書面陳述，除法律有
        規定者外，不得作為證據；被告以外之人於偵查中向檢
        察官所為之陳述，除顯有不可信之情況者外，得為證據
        。刑事訴訟法第一百五十九條第一項、第一百五十九條
        之一第二項分別定有明文。查本件證人丁○○、蔡誌雄
        在警詢時之陳述，依上開刑事訴訟法第一百五十九條第
        一項之規定，不得作為證據；又證人丁○○、蔡誌雄、
        己○○於檢察官偵查中所為之證述，業經具結在案，且
        無顯有不可信之情況，且本院亦依辯護人之聲請而傳喚
        到案行詰問程序，已保障被告被告之反對詰問權，是依
        上開刑事訴訟法第一百五十九條之一第二項之規定，自
        得作為證據。
    ２、再按證人就其本身親歷目擊之事實到庭陳述，其證言固
        得採為被告犯罪之證據，惟證人以聞自他人在審判外之
        陳述，到庭而為轉述者，則屬傳聞證據，不得採為判決
        基礎（最高法院九十一年度台上字第三二四三號判決意
        旨參照）。查證人蔡誌雄在檢察官偵查中證稱：警方搜
        索當天，在我們屋前草叢中發現一個包包，包包裡面有
        安非他命、電子磅秤、分裝袋都是他們的，是事後丙○○告訴我的妹妹己○○的，她向我的妹妹說，那個包包
        是她丟的，我的妹妹己○○告訴我說，她有看到手提包
        是庚○○的太太從車上丟出來的云云（見九十五年度偵
        字第三六九二號卷第八六、八七頁）。查證人蔡誌雄就
        警方扣案之黑色皮包雖指證係被告丙○○自車上丟出等
        情，惟此部分之情節非證人蔡誌雄親身目睹，而係聽聞
        其妹即證人己○○之轉述，揆諸前開判決意旨，證人蔡
        誌雄就此部分之指證即屬傳聞證據，而不得採為判決之
        基礎。
  (二)證人丁○○在檢察官偵查中雖證稱：伊曾向庚○○買過安非
    他命，都以伊所有之0000000000號電話打他的行動電話，他
    的電話是0000000000號或他太太的行動電話，他太太的行動
    電話是0000000000號，在電話中都向他說要買「安仔」或「
    糖果」，第一次是在九十四年九月間，前後共向他買過五、
    六次，每次都是買十幾萬元，重量約十九公克多，他都與他
    太太一起拿毒品來賣給伊，警方搜索當天屋外查獲一個手提
    包內有電子磅秤及安非他命十九點四公克是庚○○的，是警
    察來的時候，庚○○在伊家裡，他太太在車上丟出車外的云
    云（見九十五年度偵字第三六九二號卷第十一、十二頁）；
    證人即丁○○之子蔡誌雄證稱：伊有看過一、二次丁○○與
    庚○○、丙○○交易安非他命，地點均在伊之家裡，都是他
    們夫妻開車來我們家，庚○○先進到家裡與伊之父親談價格
    ，談好價格之後庚○○再出去到車上向他的太太拿安非他命
    ，庚○○再進到我們家與伊之父親交易  毒品云云（見九十
    五年度偵字第三六九二號卷第十五、八六頁）。證人己○○
    證稱：警方在九十四年十二月十九日在伊家中搜索，至伊下
    課回家時，警察還在伊家中搜索，當時在伊家屋前有停放一
    輛銀色自用小客車，伊知道是庚○○他們夫妻的，警方搜索
    所扣得之黑色皮包是庚○○的太太從車內丟出去的，那時伊
    正好回到家，有看見庚○○的太太從車內把皮包丟到草叢中
    ，後來回家將書包放好，有去向庚○○的太太問為何警方會
    到伊家中搜索，她說她也不知道，因為她剛到，然後警察就
    帶著蔡誌雄到住處前搜索，庚○○的太太就向我說，她將黑
    色皮包丟在草叢中，很怕警察找到，要伊去向蔡誌雄講，請
    蔡誌雄不要把警察帶到她車子的附近，但伊不敢去向蔡誌雄
    講，後來庚○○太太所丟的那個皮包有被警察找到，警察有
    打開皮包來看，伊有看到皮包內有一大包的安非他命云云（
    見九十五年度偵字第三六九二號卷第九五、九六頁）。
  (三)證人即臺南縣警察局歸仁分局警員戊○○證稱：伊確於九十
    五年十二月十九日十六時五十分許起至十九時三十分止，在
    臺南市安南區○○○街五八巷三七號丁○○住處進行搜索，
    當時伊負責在公務車上看守坐在副駕駛座後方之蔡誌雄，同
    時擔任外圍警戒，當時蔡誌雄在車上無法自由走動或與人交
    談，之後因同仁有搜索到東西，伊才將蔡誌雄帶到丁○○屋
    內，搜索過程中，僅有蔡誌雄、丙○○二人在屋外，且無其
    他人進入被搜索處所，搜索當時約在晚間六點多，當時天色
    已經暗了，因屋內好像有扣到東西，同仁洪頂力叫伊帶蔡誌
    雄進屋內，蔡誌雄進入屋內後，伊在丙○○所乘坐之3W-749
    3號自小客車的左方一公尺左右發現一疊本票，又在距離該
    車約二公尺處發現一個黑色包包（內有安非他命、磅秤及分
    裝袋），而丙○○本來坐在3W-7493號車輛的副駕駛座上，
    後來有抱小孩出來走動，當伊把蔡誌雄帶進去之後出來，看
    到丙○○又回到副駕駛座，伊正要上前盤查，發現在3W-749
    3號車輛左方一公尺左右有一疊本票，隨即呼叫同仁過來一
    同查看，接著又在距離車輛約二公尺處發現黑色包包等語（
    見本院九十五年十月二十五日審判筆錄）。參以被告丙○○
    於檢察官偵查中供稱：伊有向己○○說本票是伊所丟的，她
    有來與伊聊天，伊告訴她說很想向警察要回來，但是伊未告
    訴己○○說黑色皮包是伊所丟的等語（見警九十五年度偵字
    第三六九二號卷第一○三頁）。茲經核證人上開證詞與被告
    丙○○之供詞，足認警方於九十五年十二月十九日搜索當日
    ，在證人丁○○之住處外，應僅有蔡誌雄、丙○○二人在屋
    外，證人己○○並未出現在搜索處所或該處所之外面，己○○應係於搜索完畢後之某時與被告丙○○聊天時，才聽被告
    丙○○說起扣案本票係丙○○所丟棄等情，因此，證人己○○既未在九十四年十二月十九日出現在搜索現場，其上開證
    詞即屬有瑕疵，自顯不足採信，是就扣案之黑色皮包（內有
    安非他命、磅秤及分裝袋等物）是否即為被告丙○○所丟棄
    即屬無從證明，亦無從使本院就此部分產生明確之心證。
  (四)再參以證人丁○○在本院審理時證稱：九十四年十二月十九
    日警方在伊家中搜索時，因那天伊身體不舒服，才拜託庚○○來載伊去醫院，伊有施用安非他命之習慣，安非他命都是
    向一個綽號「老Ｋ」的人購買，伊在檢察官訊問時所說向被
    告庚○○買毒品之經過係不實在的，是因為警察拿庚○○的
    筆錄給伊看，說「庚○○已經指控你賣藥，你為什麼不敢咬
    他？你會被關死！」，所以伊因一時心慌害怕才指控庚○○
    賣毒品給伊等語（見本院九十五年十月二十五日審判筆錄）
    。茲經核證人丁○○於本院審理時之證述與偵查中之證詞顯
    然矛盾而不一致，而證人蔡誌雄其證詞僅泛言見過被告二人
    到伊家中賣毒品安非他命予其父丁○○，惟就毒品交易之確
    切時間及交易之數量及金額均未能詳細指證；再參以丁○○
    、蔡誌雄父子二人確因涉嫌販賣第二級毒品案件，而經檢察
    官以九十四年度偵字第一五二五○號起訴在案，該案中檢察
    官亦以本件被告庚○○為證人，用以證明丁○○、蔡誌雄二
    人自九十四年十二月五日至九十四年十二月十七日販賣毒品
    安非他命予庚○○，此亦有該案之起訴書一份在卷可佐，足
    認被告庚○○與證人丁○○、蔡誌雄為警查獲販賣毒品安非
    他命之案件時，在警詢及檢察官偵查中係處於互相指控對方
    販賣毒品安非他命予自己（即所謂「互咬」）之地位，是證
    人丁○○在本院審理中所證：係因警察拿庚○○的筆錄給伊
    看，說「庚○○已經指控你賣藥，你為什麼不敢咬他？你會
    被關死！」，所以伊因一時心慌害怕才指控庚○○賣毒品給
    伊等語，亦非顯無可能，且證人蔡誌雄亦無法就被告二人販
    賣毒品安非他命予其父丁○○之確切時間及交易數量、金額
    詳為指證，是證人丁○○、蔡誌雄指控庚○○、丙○○販賣
    毒品安非他命之證詞即顯有瑕疵，而不足採信，因而，本院
    自無從據此有瑕疵之證詞而入被告庚○○、丙○○於販賣毒
    品安非他命之罪。
  (五)又檢察官雖舉門號0000000000號、0000000000號通訊監察譯
    文一份指證被告二人販賣第二級毒品安非他命等情，惟查上
    開通訊監察譯文部分非但無被告二人販賣第二級毒品安非他
    命予證人丁○○之相關通聯內容，反而有被告丙○○告訴其
    母親，伊當天是去丁○○家收錢之記載 (見九十四年十二月
    十九日下午九時三十九分二十七秒之通聯記錄)，此有通訊
    監察譯文一份在卷可參，亦與被告二人於本院審理時辯稱伊
    二人是去丁○○家收錢等語相符，更足佐證被告二人當天是
    前往證人丁○○家收錢，而非如公訴意旨所指被告二人當天
    係前往販賣毒品予證人丁○○等情，甚為明確。至於通訊監
    察譯文中雖有被告丙○○告訴鄭妹（真實身分不詳）說：「
    那半兩的東西還有本票被搜走，不過沒承認」（見九十四年
    十二月十九日下午十一時二十五分二十八秒），惟就此部分
    之通聯內容，亦無其他之證據相佐，亦不足以證明警方所扣
    得之黑色皮包及內藏之安非他命、磅秤及分裝袋確為被告丙○○所有，退步言之，縱使黑色皮包確為被告丙○○所持有
    並進而丟棄車外，亦無其他之事證證明該皮包內之安非他命
    為被告二人攜往證人丁○○住處欲販售予證人丁○○者；至
    於通訊監察譯文內雖有被告丙○○與其他不詳人士談論疑似
    毒品交易之事宜，惟此部分亦未經檢察官再予進一步查證，
    亦與本案無關，併此敘明。
五、綜上所查，本件檢察官所舉被告庚○○、丙○○二人販毒之
    證據，就證人丁○○、蔡誌雄、己○○三人之證詞均屬顯有
    瑕疵而不足採信，而通訊監察譯文又無從佐證被告二人確有
    販賣毒品予證人丁○○之事實，是揆諸前開最高法院之判決
    意旨及上開法律規定及判決先例，應認檢察官就被告二人販
    賣第二級毒品安非他命部分並無充分之積極證據，而使本院
    產生明確有罪之心證，且經本院遍查全案卷證，亦不足以認
    定被告二人確有販賣第二級毒品安非他命之犯行，則依據刑
    事訴訟法所揭諸之「無罪推定原則」，自應將疑點利益歸於
    被告二人，是以本院自應就檢察官所起訴被告庚○○、丙○○二人販毒之部分均為無罪之諭知。
據上論斷，應依刑事訴訟法第二百九十九條第一項前段、第三百
零一條第一項，刑法二十八條、修正前刑法第五十六條、第三百
四十四條、修正前刑法第四十一條第一項前段，刑法施行法第一
條之一，修正前罰金罰鍰提高標準條例第二條，現行法規所定貨
幣單位折算新臺幣條例第二條，判決如主文。
本案經檢察官乙○○到庭執行職務。
中    華    民    國    95    年    11      月   8    日
                  刑事第二庭  審判長  法  官  蘇義洲
                                      法  官  洪士傑
                                      法  官  徐文瑞
附表一：辛○○借款一覽表
┌──┬─────┬───────┬────┬─────────────┐
│編號│  時  間  │   地    點   │貸款金額│   收  取  之  利  息     │
│    │ (民國)   │              │(新臺幣)│   (新臺幣)               │
├──┼─────┼───────┼────┼─────────────┤
│  1 │93年11月間│臺南市安南區長│  15萬元│先扣2期利息1萬2千元，     │
│    │          │安活動中心附近│        │每5天再繳納利息6千元。    │
├──┼─────┼───────┼────┼─────────────┤
│  2 │93年12月初│臺南市安南區十│   8萬元│先扣2期利息6千4百元，     │
│    │          │三佃慶安宮前  │        │每5天再繳納利息3千2百元。 │
├──┼─────┼───────┼────┼─────────────┤
│  3 │94年1月18 │臺南市安南區安│  12萬元│先扣2期利息9千6百元，     │
│    │日        │和路工業區內  │        │每5天再繳納利息4千8百元。 │
├──┼─────┼───────┼────┼─────────────┤
│  4 │94年3月10 │臺南市安南區十│   7萬元│先扣2期利息5千6百元，     │
│    │日        │三佃慶安宮前  │        │每5天再繳納利息2千8百元。 │
├──┼─────┼───────┼────┼─────────────┤
│  5 │94年4月下 │臺南市安南區長│   3萬元│先扣2期利息2千4百元，     │
│    │旬        │溪路三段路旁  │        │每5天再繳納利息1千2百元。 │
├──┼─────┼───────┼────┼─────────────┤
│  6 │94年4月下 │臺南市安南區十│  10萬元│先扣2期利息8千元，        │
│    │旬        │三佃慶安宮前  │        │每5天再繳納利息4千元。    │
├──┼─────┼───────┼────┼─────────────┤
│  7 │94年9月29 │臺南縣佳里鎮三│   2萬元│先扣2期利息1千6百元，     │
│    │日        │五甲廟旁      │        │每5天再繳納利息8百元。    │
└──┴─────┴───────┴────┴─────────────┘
附表二：甲○○借款一覽表
┌──┬─────┬───────┬────┬────────────┐
│編號│  時  間  │   地    點   │貸款金額│  收  取  之  利  息    │
│    │  (民國)  │              │(新臺幣)│  (新臺幣)              │
├──┼─────┼───────┼────┼────────────┤
│  1 │93年12月間│臺南市安南區長│   1萬元│每10天繳納利息4百元。   │
│    │          │和路與長溪路口│        │                        │
├──┼─────┼───────┼────┼────────────┤
│  2 │94年6月間 │同上          │   2萬元│每10天繳納利息8百元。   │
├──┼─────┼───────┼────┼────────────┤
│  3 │94年8月間 │同上          │   2萬元│每10天繳納利息8百元。   │
├──┼─────┼───────┼────┼────────────┤
│  4 │94年9月間 │同上          │   2萬元│每10天繳納利息8百元。   │
├──┼─────┼───────┼────┼────────────┤
│  5 │94年10月間│同上          │   2萬元│每10天繳納利息8百元。   │
├──┼─────┼───────┼────┼────────────┤
│  6 │94年12月5 │臺南縣佳里鎮子│   2萬元│先扣1期利息8百元，      │
│    │日        │良廟前        │        │每10天再繳納利息8百元。 │
└──┴─────┴───────┴────┴────────────┘
以上正本證明與原本無異。
如不服本判決，應於判決送達後十日內，向本院提出上訴狀（應
附繕本）。
                                      書記官  李佩珊
中    華    民    國    95    年    11    月    10    日
附錄法條：
刑法第三百四十四條
乘他人急迫、輕率或無經驗貸以金錢或其他物品，而取得與原本
顯不相當之重利者，處一年以下有期徒刑、拘役或科或併科一千
元以下罰金。


司法院資訊處製作；財團法人民間司法改革基金會備份。
